【裁判字號】    89,上訴,3269
【裁判日期】    900412
【裁判案由】    偽造文書
【裁判全文】
臺灣高等法院刑事判決                          八十九年度上訴字第三二六九號
    上  訴  人
    即  被  告  乙○○
    指定辯護人  本院甲○
右上訴人因偽造文書案件，不服臺灣桃園地方法院八十九年度訴緝字第三四號，中華
民國八十九年六月十三日第一審判決（起訴案號：臺灣桃園地方法院檢察署八十八年
度偵字第二八三三號、第五二六五號），提起上訴，本院判決如左：
    主  文
上訴駁回。
乙○○緩刑貳年。
    事  實
一、乙○○與曾碧英（由原審通緝中）原係大陸地區人民，為達來台定居目的，明知
    曾碧英並非曾青田、徐品容夫婦之女（曾青田係光復初期志願從軍滯留大陸人員
    ，於民國八十二年三月十三日偕妻徐品容自大陸返台定居，並設籍桃園縣觀音鄉
    ○○村○○路三六一號、現已死亡），竟在大陸地區辦理假結婚，向不知情之大
    陸地區福建省寧德市公證處承辦人員申辦曾碧英係曾青田、徐品容之女兒，乙○
    ○係曾青田、徐品容之女婿之親屬關係公證書，其二人與曾青田即基於共同之犯
    意聯絡，由曾青田持上開不實之親屬關係證明書，於八十三年九月二十八日代理
    乙○○、曾碧英向內政部警政署入出境管理局（下簡稱入出境管理局）申請辦理
    來台定局，使不知情承辦之公務員將上開不實事項，登載於職務上所掌管之公文
    書並據此發給乙○○、曾碧英中華民國台灣地區定居證，足生損害於入出境管理
    局對於大陸地區人士來台及定居證核發管理之正確性。曾青田、乙○○及曾碧英
    復承上共同使公務員登載不實之概括犯意聯絡，由乙○○及曾碧英先後於八十三
    年十二月二十八日及同年月三十日，向桃園縣觀音鄉戶政事務所申辦戶籍登記，
    使不知情之公務員將前開乙○○、曾碧英與曾青田、徐品容間不實親屬關係事項
    ，登載於職務上所掌管之戶籍資料上，足生損害於戶政機關對於戶籍管理之正確
    性。
二、案經法務部調查局桃園縣調查站（下簡稱調查站）移請台灣桃園地方法院檢察署
    檢察官偵查起訴。
        理  由
一、上訴人即被告乙○○經合法傳喚未經到庭，據其於原審坦承有於右揭時、地，偕
    妻曾碧英以曾碧英係曾青田、徐品容夫婦之女申請返台定居並辦理上開定居證及
    戶籍登記情事，惟矢口否認涉犯使公務員登載不實罪行，辯稱：曾碧英係曾青田
    、徐品容夫婦之養女，並無以不實親屬關係申辦來台云云。
二、然查：
（一）曾青田係於返台前夕，受鄰居好友即曾碧英之母王賽容請託，以曾碧英為曾青
      田之女名義，並使曾碧英與徐品容之姪乙○○結婚，協助曾碧英、乙○○夫婦
      來台，而曾碧英確與曾青田、徐品容夫婦無何血緣或收養關係等情，業據證人
      徐品容於調查站訊問時證述綦詳；證人即曾青田之子、女曾生及曾麗芳亦證稱
      曾碧英與曾青田、徐品容夫婦並無血緣關係，同案被告曾碧英復供承其與曾青
      田間非親生父女，足證曾碧英與曾青田間確無父女血緣關係。
（二）證人曾生及曾麗芳雖證稱曾碧英於年約十二歲時由曾青田收養，證人徐品容嗣
      於原審亦翻異改稱確有收養云云，然此與前開徐品容於調查站所述顯然不合，
      且同案被告曾碧英於調查站訊問時坦承曾青田從未對其辦理收養收續，於原審
      訊問時復僅陳稱係其親生父母為達其來台目的，偽稱其係曾青田之女，後來才
      知並非如此等語，均未提及有收養或改姓之情事。再者，曾青田己有子女四人
      ，此據證人徐品容、曾生及曾麗芳證述在卷，則曾青田似無必要再收養曾碧英
      ，足徵上開證人曾生、曾麗芳於調查站及證人徐品容於原審所稱曾碧英與曾青
      田間有收養親屬關係，應屬迴護被告之詞，殊無足採。
（三）此外，復有大陸地區人民在台灣地區定居申請書、保證書親屬關係公證書各一
      紙、內政部警政署入出境管理局八十八年十月三十日（八八）境信昌字第八０
      三五七號函暨所附乙○○、曾碧英入出境紀錄及申辦來台定居資料、桃園縣觀
      音鄉戶政事務所八十八年十一月二日桃觀戶字第四八二六號函暨所附乙○○、
      曾碧英申辦戶籍登記申請書及戶籍謄本可徵。查內政部警政署入出境管理局就
      有關大陸地區人民申請來台定居所附之文件，係以書面方式審查，申請人所附
      海基會驗證之文件，核符定居之要件時，即依規定許可發證。有上開入出境管
      理局八十九年十月五日（八九）境居賢字第一一五○七八號函可參。被告以不
      實之親屬關係證明書據以申請來台定居及申辦戶籍登記，自足以生損害於主管
      機關對於大陸地區人士來台及定居證核發管理之正確性及戶政機關對於戶籍管
      理之真正。事證明確，被告犯行堪以認定，應予依法論科。
三、核被告所為，係犯刑法第二百十四條之罪。被告與曾碧英及已死亡之曾青田就上
    開犯行，有犯意聯絡及行為分擔，皆為共同正犯。先後犯行，時間相接，觸犯構
    成要件相同罪名，顯係出於概括犯意反覆為之，應論以連續犯，以一罪論，並加
    重其刑。原審因而適用刑法第二十八條、第五十六條、第二百十四條、第四十一
    條（修正前）規定，並爰審酌被告犯罪之動機、目的、手段、所生危害、犯後態
    度等其他一切情狀，量處有期徒刑五月，諭知易科罰金之折算標準（原判決漏載
    ，應予補正），其認事用法，均無不合，量刑亦屬妥適，上訴人未具理由提起上
    訴，為無理由，應予駁回。被告前未曾受有期徒刑以上之刑之宣告，有原審法院
    被告全國前案紀錄表可稽（見原審七二六號卷第三頁），現罹患精神分裂症，有
    誇大、被害妄想及思考型式障礙等情形，經此偵審科刑教訓，應知警惕信無再犯
    之虞，本院認被告所處之刑以暫不執行為適當，併宣告緩刑二年，以啟自新。
四、公訴意旨另以：被告乙○○及曾碧英為達其來台定居之目的，竟利用不知情之福
    建省寧德市公證處承辦人員制作曾碧英係曾青田之女之「曾碧英身份關係」不實
    公證書，再由其兩人以持向我國內政警政署入出境管理局為大陸地區人民來臺灣
    定居之申請方式，而行使上開不實特種文書，涉犯刑法第二百十二條（起訴書誤
    載為第二百十條）罪嫌云云。經查，上開親屬關係公證書係用以證明曾碧英係曾
    青田、徐品容之女兒，曾青田、徐品容係曾碧英之父母，有上開親屬關係公證書
    可佐。被告所持以申辦來台之上開親屬關係公證書，確係由大陸地區福建省寧德
    市公證處所製作，並經財團法人海峽交流基金會認證屬實，有財團法人海峽交流
    基金會八十三年八月十二日（八三）核字第一七一三八號證明足稽。如前述，上
    開文書並非被告所偽造或變造，尚難遽論偽造文書罪刑。被告此部分犯行應屬不
    能證明，惟公訴意旨認此與前開論罪部分屬牽連犯之裁判上一罪關係，爰不另為
    無罪之諭知。
五、被告雖罹患精神分裂症，有誇大、被害妄想及思考型式障礙等情形，但在藥物治
    療下，病症已達緩解階段，可向醫院請假出庭，接受應訊審判。有行政院衛生署
    桃園療養院八十九年十月二十七日（八九）桃療醫字第○○四六三八號函足佐。
    是本案應無停止審判之必要。被告經合法傳喚，無正當理由不到庭，爰不待其陳
    述，逕行判決。
據上論斷，應依刑事訴訟法第三百六十八條、第三百七十一條、刑法第七十四條第一
款，判決如主文。
本案經檢察官吳國南到庭執行職務。
中      華      民      國      九十      年      四    月    十二    日
                              臺灣高等法院刑事第二十三庭
                                  審判長法  官  劉  靜  嫻
                                        法  官  宋      祺
                                        法  官  吳      燦
右正本證明與原本無異。
不得上訴。
                                        書記官  陳  靜  姿
中      華      民      國      九十      年      四    月    十六    日


司法院資訊處製作；財團法人民間司法改革基金會備份。
